臺灣高等法院高雄分院民事判決　　　　 96年度上易字第155號
上　訴　人　乙○○
訴訟代理人　周俊源律師
被 上訴 人　丙○○
　　　　　　甲○○
上列當事人間請求遷讓房屋等事件，上訴人對於民國96年4 月30
日臺灣高雄地方法院95年度訴字第3600號第一審判決提起上訴，
本院於96年9 月12日言詞辯論終結，判決如下：
    主  文
原判決關於駁回上訴人後開第二項之訴部分，及訴訟費用（除確
定部分外）之裁判，均廢棄。
被上訴人應再連帶給付上訴人新台幣壹佰萬元，及自民國95年3
月15日起至清償日止，按年息12% 計算之利息。
其餘上訴駁回。
第一（除確定判決外）、二審訴訟費用由上訴人負擔十分之一，
餘由被上訴人連帶負擔。
    事實及理由
一、被上訴人均未於言詞辯論期日到場，核無民事訴訟法第386
    條所列各款情形，爰依上訴人之聲請，由其一造辯論而為判
    決。
二、上訴人主張：被上訴人丙○○於民國94年3 月14日邀同被上
    訴人甲○○為連帶保證人，與伊簽訂約定書（下稱系爭約定
    書），向伊借款新台幣（下同）150 萬元，約定借款期間自
    94年3 月14日起至95年9 月15日止，共計1 年6 月，利息按
    月息1 分（即月息1%，年息12%） 計算，並約定丙○○願將
    所有未辦建物第一次所有權登記之坐落高雄縣美濃鎮○○路
    ○ 段97號1 樓房屋（下稱系爭房屋），移轉登記予伊，俟丙
    ○○依約清償本息時，伊應將系爭房屋移轉登記予丙○○，
    如丙○○未清償本息時，丙○○願將系爭房屋無條件歸于伊
    取得，並遷讓交付伊。嗣伊於94年3 月14日、17日及同年4
    月21日各交付50萬元、90萬元及10萬元予丙○○，再由被上
    訴人在約定書上代書劉正芳所補載之「本借款新台幣壹佰伍
    拾萬元正，借款人已領到屬實」下方蓋章，證明已領到借款
    150 萬元。詎上開借款期限屆滿，丙○○未清償本金，利息
    僅繳至95年3 月14日止，依約丙○○自應清償上開借款本息
    ，並應將系爭房屋遷讓交付予伊。又甲○○為本件借款之連
    帶保證人，且與丙○○同住在系爭房屋，自應與丙○○負連
    帶清償借款責任，及連帶遷讓交付系爭房屋予伊占有。爰依
    消費借貸、系爭約定書及連帶保證之法律關係，求為判決：
    (一)被上訴人應連帶給付上訴人150 萬元，及自95年3 月15日
    起至清償日止，按月息1%計算之利息。(二)被上訴人應自系爭
    房屋遷出，並將房屋交付上訴人占有。原審判決被上訴人應
    連帶給付上訴人50萬元，及自95年3 月15日起至清償日止，
    按月息1%計算之利息，並駁回上訴人其餘之訴。上訴人於本
    院聲明：(一)原判決不利於上訴人部分廢棄。(二)上開廢棄部分
    ，被上訴人應連帶給付上訴人100 萬元及自95年3 月15日起
    至清償日止，按年息12% 計算之利息。(三)被上訴人應自系爭
    房屋遷出，並將房屋交付上訴人占有（原審判命被上訴人應
    為給付部分，未據被上訴人聲明不服，已告確定）。
三、被上訴人均未於言詞辯論期日到場，亦未提出書狀作何聲明
    或陳述。茲將本院判斷敘述如次。
四、關於丙○○是否向上訴人借款150 萬元，並由徐潤銀為連帶
    保證部分：
　(一)按當事人對於他造主張之事實，於言詞辯論時不爭執者，視
    同自認。但因他項陳述可認為爭執者，不在此限；當事人對
    於他造主張之事實，已於相當時期受合法之通知，而於言詞
    辯論期日不到場，亦未提出準備書狀爭執者，準用第一項之
    規定。但不到場之當事人係依公示送達通知者，不在此限，
    民事訴訟法第280 條第1 、3 項分別定有明文。本件被上訴
    人係依公示送達為通知，故對於上訴人主張之事實，尚難僅
    因其受合法之通知，未於言詞辯論期日到場，而視同自認。
    又當事人主張有金錢借貸關係存在，須就其發生所須具備之
    特別要件即金錢之交付及借貸意思表示互相一致負舉證之責
    任。
　(二)上訴人主張之上開事實，業據提出與其所述相符之約定書、
  　中國農民銀行存款對帳單影本、陽信銀行存摺存款歷史報表
    影本為證，且該約定書上載明「本借款新台幣壹佰伍拾萬元
    正，借款人已領到屬實」等字，並其下方蓋有被上訴人丙○
    ○與甲○○之印章，及該「丙○○」印文，經核與上訴人另
    提出丙○○於借款日94年3 月14日向高雄縣美濃鎮戶政事務
    所申領之印鑑證明所示印鑑相符，復經證人劉正芳代書於原
    審證述：上訴人借150 萬元給丙○○，甲○○係丙○○之連
    帶保證人，系爭約定書係伊所寫，一個月後，甲○○與丙○
    ○夫婦又至伊家，寫借款的錢已經領到，伊有請借款人在伊
    書寫領到錢處蓋章等情，參以徐潤銀與丙○○原係夫妻，已
    於94年4 月8 日協議離婚，有戶籍謄本在卷可稽，足認上訴
    人就其與丙○○間有150 萬元借款合意並已交付借款，及甲
    ○○為丙○○之連帶保證人等事實，已盡其舉證責任。
  (三)至上訴人於原審對法官詢問「約定書何時寫的？」答稱「3
    月14日當天代書寫的」之後，對於法官旋又詢問「約定書上
    記載『已領到屬實』的字樣是何時寫的？」，雖答稱「借款
    當天寫的，先寫完我才交付款項，沒有寫我不肯交付」云云
    ，惟此與其先前所述：「（約定書上記載「已領到屬實」何
    時所寫的？）是事後補寫的」等語（原審卷第38頁）不符，
    且依其同日庭訊繼續所陳：「先領50萬元給他（指丙○○）
    ，過了幾天再領87萬元給他，過了一個月左右又領了10萬元
    給他，家裡還有3 萬元，不是一次交付，他要我再領給他，
    好像領了3 次，150 萬元拿清楚之後馬上到代書那裡寫並蓋
    印章」「（到代書寫那裡什麼？）寫有把150 萬元給他（指
    丙○○）」等情（原審卷第76頁），參以上訴人係23年12月
    8 日生，已年邁等情觀之，足證上訴人所稱其係74歲老農，
    聽力較差，而誤聽、誤答等語，洵屬可採，自不得憑此而為
    不利於上訴人之認定。
  (三)綜上，上訴人主張被上訴人丙○○向其借款150 萬元，並由
    被上訴人甲○○為連帶保證人，丙○○於借款期限屆滿後未
    清償本息之事實，堪信為真實。
五、關於上訴人得否請求被上訴人應自系爭房屋遷出，並將房屋
    交付上訴人占有部分？
  (一)按兩造所訂擔保借款契約，倘係設定抵押權性質，則抵押權
　　人為受清償，亦僅得於債權清償期屆滿後，與抵押人訂立取
　  得抵押物所有權之契約。茲兩造在清償期未屆滿前，預為債
    務人如屆期未為清償時，抵押物之所有權移屬於抵押權人之
　　約定，難謂非民法第873 條第2 項（按此項規定於96年3 月
    28日物權篇修正公佈時改列為第873 條之1 第1 項，並酌予
    修正，自公布後六個月施行）所規定之流質契約（最高法院
    59年台上字第2353號判例意旨參照）；又按民法第873 條第
    2 項所稱之抵押權，雖係指已登記之抵押權而言，然該條項
    立法意旨，係在保護債務人，免其因一時之急迫而蒙重大之
    不利。故對於未登記之抵押權所為流質契約之訂定，亦屬無
    效（最高法院40年台上字第766 號判例意旨參照）。
  (二)查系爭約定書固約定被上訴人丙○○願將所有坐落高雄縣美
    濃鎮○○路○ 段97號1 樓房屋（下稱系爭房屋），移轉登記
    予上訴人，俟丙○○依約清償本息時，上訴人應將系爭房屋
    移轉登記予丙○○，如丙○○未清償本息時，丙○○願將系
    爭建物無條件歸于上訴人取得，並遷讓交付上訴人等情，惟
    依上訴人自承此項約定移轉並遷讓交付房屋係擔保借款性質
    （原審卷第16頁），依上開判例意旨，即難謂非民法第873
    條第2 項所規定之流質契約，應屬無效。且果依上訴人之主
    張，被上訴人依約除應償還積欠之150 萬元借款本息外，尚
    應將系爭房屋移轉予上訴人並遷讓交付上訴人占有，無異使
    上訴人有重複受利益之情形，而使被上訴人蒙受不利。從而
    ，上訴人本此無效之約定，請求被上訴人應自系爭房屋遷出
    ，並將房屋交付上訴人占有，洵非正當。
  (三)至民法第873 條第2 項雖已修正改列為第873 條之1 第1 項
    ，並酌予修正為「約定於債權已屆清償期而未為清償時，抵
    押物之所有權移屬於抵押權人者，非經登記，不得對抗第三
    人。」，且增列第2 項「抵押權人請求抵押人為抵押物所有
    權之移轉時，抵押物價值超過擔保債權部分，應返還抵押人
    ；不足清償擔保債權者，仍得請求債務人清償。」及第3 項
    「抵押人在抵押物所有權移轉於抵押權人前，得清償抵押權
    擔保之債權，以消滅該抵押權」，惟自公布後六個月即96年
    9 月28日施行，而兩造簽訂系爭約定書係於上開條文修正施
    行前發生，自不適用上開修正後之規定。是上訴人主張民法
    物權篇修正後，已認為流押契約並非無效，系爭約定書關於
    遷讓交付系爭房屋之約定即為有效，被上訴人應自系爭房屋
    遷出，並將房屋交付上訴人占有云云，即非可採。
六、綜前所述，上訴人本於消費借貸及連帶保證之法律關係，請
    求被上訴人連帶給付150 萬元，及自95年3 月15日起至清償
    日止，按月息1%即年息12% 計算之利息，即屬正當，應予准
    許，其另依系爭約定書，請求被上訴人應自系爭房屋遷出，
　　並將房屋交付上訴人占有，洵非正當，不應准許。原審就上
　  訴人請求超過50萬元部分，判決上訴人敗訴，尚有未洽，上
    訴意旨指摘原判決此部份不當，求予廢棄改判，為有理由，
    應由本院將原判決此部分廢棄，改判如主文第二項所示。至
    上訴人請求被上訴人應遷讓交付房屋部分，原審為上訴人敗
    訴之判決，並無不合，上訴意旨求予廢棄改判，均非有理，
    應予駁回。又本件事證已明，兩造其他攻擊防禦方法及舉證
    ，於判決結果不生影響，毋庸逐一論述，併予敘明。
七、據上論結，本件上訴為一部有理由，一部無理由，依民事訴
    訟法第450 條、第449 條第1 項、第79條、第85條第2 項，
    判決如主文。
中　　華　　民　　國　　96　　年　　9 　　月　　26　　日
                     民事第四庭
                              審判長法官    蔡文貴
                              法      官    謝肅珍
                              法      官    徐文祥
以上正本證明與原本無異。
本件不得上訴。
中　　華　　民　　國　　96　　年　　9 　　月　　27　　日
                              書  記  官    陳金卿
